【裁判字號】    88,訴,1015
【裁判日期】    890410
【裁判案由】    塗銷所有權移轉登記等
【裁判全文】
臺灣高雄地方法院民事判決  八十八年度訴字第一○一五號
    原      告  寅○○
                己○○○
                庚○○
                戊○○
                丁○○
                甲○○
                丙○○
                乙○○
    被      告  子○○
                癸○○
                辛○○
                壬○○
                丑○○
右當事人間塗銷所有權移轉登記等事件，本院判決如左：
    主    文
確認被告子○○與被告癸○○、辛○○、壬○○、丑○○間，以買賣為原因就子○○
所有坐落高雄市○○區○○段第四三三地號在面積一二平方公尺內所為之所有權移轉
登記無效。
被告癸○○、辛○○、壬○○、丑○○就前項土地之所有權移轉登記在各三三四０分
之三十內應予塗銷，被告子○○應就前項土地之應有部分三三四０分之一二０移轉登
記與原告等人共有。
訴訟費用由被告負擔。
    事    實
甲、原告方面：
  一、聲明：求為判決如主文所示。
  二、陳述：
（一）緣被告子○○之妻葉亭亭於民國六十年四月間，與原告戊○○等之父吳天化訂
      立「土地建築樓房分配合約書」（以下稱前約），約定由吳天化提供其所有座
      落高雄市小港區○○○段第三五七、第三五七之一地號之土地（重測後為高雄
      市○○區○○段第四三二、第四三三、四三四地號土地），由葉亭亭負責出資
      興建樓房與市場攤位，並約定建築完成後，吳天化可分配取得其中二層樓房六
      間及市場攤位二位，嗣因葉亭亭及吳天化分別於六十五年八月十六日、六十九
      年五月三十一日死亡，被告子○○乃於七十五年一月三十一日央請上開土地所
      有權人原告戊○○代表吳天化之全體繼承人訂立同意書，約定原告戊○○為履
      行其父吳天化與葉亭亭所訂之前約，原告戊○○願將高雄市○○區○○段第四
      三二、四三三、四三四地號土地所有權全部移轉登記為被告子○○名義，子○○並於七十八年五月間在台灣高雄地方法院訴請判決戊○○應依約移轉上開土
      地之所有權確定，且已辦畢所有權移轉登記手續，惟被告子○○迄未將吳天化
      分配取得之前述攤位所占有小港區○○段第四三三地號土地（下稱系爭土地）
      之持分三三四分之十二所有權移轉登記予吳天化之全體繼承人即原告戊○○等
      八人共有，原告戊○○等八人乃於八十年間於台灣高雄地方法院對子○○提起
      八十年度訴字第一四二九號所有權移轉登記事件，詎被告子○○明知依前約及
      同意書其有辦理系爭土地分割後移轉十二平方公尺面積與原告戊○○等八人共
      有之義務，竟為達脫產之目的，於上開民事訴訟繫屬中，基於概括犯意分別與
      其子癸○○、辛○○、壬○○、丑○○等共謀虛偽成立系爭土地之假買賣契約
      ，並以此不實之事項，在前開所有權移轉登記事件訴訟中，分別於八十一年二
      月十九日、同年十一月二十三日向高雄市政府地政處前鎮地政事務所辦理所有
      權移轉登記手續，使承辦之地政機關公務人員登載於其職務上所掌之公文書，
      足生損害於原告等人之權利及土地登記之正確性，渠等五人偽造文書犯行，業
      經台灣高等法院高雄分院於八十五年十月三日以八十四年度上易字第二０八五
      號刑事判決確定在案，按此依民法第八十七條第一項規定，被告子○○與被告
      癸○○、辛○○、壬○○、丑○○間就系爭土地所為之買賣契約及所有權移轉
      登記均屬無效。被告癸○○、辛○○、壬○○、丑○○現為系爭土地之土地登
      記名義人，又係上揭無效法律行為之當事人，依民法第一百十三條規定，渠等
      四人負有回復原狀之義務，即應塗銷上開系爭土地之所有權移轉登記，回復為
      被告子○○名下，而被告子○○繼承其亡妻葉亭亭之債務，依前約及同意書之
      約定，負有將原告等人所繼承共有之市場攤位二位（引用前案之附圖）各占系
      爭土地持分三三四０分之一五所有權移轉登記與原告等名下之義務，系爭土地
      之市場攤位僅十二平方公尺，而系爭土地又未分割，故應先回復為被告子○○
      名下之持分為三三四０分之一二０，而後再由子○○將其持分三三四０分之一
      二０移轉登記為原告等八人所有。
（二）按鈞院前開八十年度訴字第一四二九號所有權移轉登記事件，原告戊○○等八
      人在第一審敗訴後，原告戊○○等八人隨即提起上訴，終獲台灣高等法院高雄
      分院以八十一年上字第九五號民事判決平反，有關攤位二位部分被告子○○應
      將「小港區○○段四三三地號土地上如附圖所示Ａ部分面積０、０００五公頃
      即同段四三三地號土替上如附圖所示Ｂ部分面積０、０００七公頃辦理所有權
      移轉登記予上訴人等共有」，被告子○○不服二審判決，提起上訴，亦經最高
      法院八十二年台上字第八四０號民事判決駁回其上訴在案，惟被告子○○仍不
      服提起再審之訴，經最高法院已八十三年度台在字第一一號民事判決廢棄該院
      八十二年度台上字第八四０號及二審八十一年上字第九五號有關攤位二位之判
      決併發回台灣高等法院高雄分院更審，其理由略已被告陳冠效、辛○○於八十
      一年二月十九日受讓系爭土地應有部分各四分之一，係基於與被告子○○間另
      一買賣關係並未繼受原告戊○○等八人與告子○○間前述合建契約及同意書所
      生之債權債務關係，故無民事訴訟法第四百零一條第一項之適用。該事件嗣經
      台灣高等法院高雄分院於八十六年三月七日已八十三年上更（一）字第二六號
      民事判決駁回原告戊○○等之上訴，其理由略以：原告戊○○等於前訴訟程序
      第一審起訴實，系爭土地所有權固係被告子○○一人單獨所有，惟於前開所有
      權移轉登記事件訴訟程序係屬中之八十一年二月十九日被告子○○已將其中應
      有部分二分之一，以買賣為原因登記予其子及被告陳冠效、辛○○，各取得應
      有部分四分之一；又於八十一年十一月二十三日，將其餘應有部分二分之一，
      亦以買賣為原因移轉登記予其子及被告壬○○、丑○○，各取得四分之一，而
      在本再審事件前之訴訟程序，依原告戊○○等之請求判決被告子○○應將系爭
      土地如附圖Ａ、Ｂ部分基地所有全移轉登記與原告戊○○等八人共有，並確定
      後，原告戊○○等即持該確定判決向高雄市前鎮區地政事務所辦理移轉登記，
      經該地政事務所依附圖Ａ、Ｂ所示部分之土地面積與全筆土地面積換算後，於
      八十二年十月九日准予以持分登記，其中原告寅○○、己○○○、庚○○等三
      人又將其持分贈與原告戊○○、丁○○、甲○○、丙○○、乙○○、乙○○等
      五人，登記結果，係爭土地由原告戊○○、丁○○、甲○○、丙○○、乙○○
      等五人各取得應有部分三三四０分支二四，被告癸○○、辛○○、壬○○、丑
      ○○各取得應有部分三三四０分之八０五等情，則被告子○○對於系爭土地已
      無所有權存在，堪予認定，被告子○○既無所有權存在，即不能移轉所有權予
      原告戊○○等人，又原告戊○○等雖主張被告子○○與其子癸○○、辛○○、
      壬○○、丑○○等人共謀虛偽成立買賣契約，並辦理移轉登記，業經判處偽造
      文書罪確定，有台灣高等法院高雄分院八十四年度上易字第二０八五號刑事判
      決書為證，惟該刑事確定判決，並不當然使被告子○○回復為系爭土地之所有
      權人，故乃以原告戊○○等主張之前開事實，縱令屬實，惟以請求被告子○○
      移轉系爭土地如附圖所示Ａ、Ｂ部分之土地所有權為無理由，予以駁回。
（三）又被告癸○○、辛○○、壬○○、丑○○等四人之父即被告子○○所有系爭土
      地，經原告戊○○等八人訴請移轉如附圖Ａ、Ｂ特定部分所有權，獲三審判決
      確定，原告戊○○等人即持勝訴確定判決申請高雄市前鎮地政事務所辦理移轉
      登記，該事務所依原告戊○○等八人之申請辦理系爭土地各三三四０分之一五
      與原告戊○○等八人，登記完畢，並通知被告癸○○等人，被告癸○○等四人
      不服該項處分乃提起訴願，經高雄市政府訴願菊定認為原告戊○○等就系爭土
      地獲勝訴判菊確定之最高法院八十二年度台上字第八四０號判決，業經同院八
      十三年度台再字第一一號判決廢棄，併發回第二審更審中，登記所據之確定判
      決已不再存在而失所附麗等情，乃撤銷原處分，命由高雄市前鎮地政事務所另
      為適當之處理；原告戊○○等不服該項訴願決定乃提起再訴願，經內政部再訴
      願決定撤銷原決定，被告癸○○等四人不服提起行政訴訟，經行政法院八十四
      年度判字第五三三號判決撤銷再訴願決定，由內政部另為適法之處理。嗣由內
      政部以八十六年六月十七日（八六）台內訴字第八五０四七九一號決定書另為
      駁回原告戊○○等人之再訴願決定，原告戊○○等再表示不服，遂提起行政訴
      訟，嗣經行政法院以八十七年度判字第一五四二號判決「原告之訴駁回」確定
      在案，而高雄市前鎮地政事務所乃依上開行政法院判決為回復被告癸○○等四
      人各持分四分之一之處分，此有系爭土地謄本二紙可參。
（四）綜右，本事件就對被告子○○請求部分，係於被告癸○○等四人塗銷系爭土地
      之所有權移轉登記後，回復為被告子○○名下，再本於簽約及同意書之約定向
      被告子○○請求辦理移轉登記，核與鈞院受理之八十年度訴字第一四二九號所
      有權移轉登記之事件不同，前後二者非屬同一事件，並無同一事件更行起訴之
      問題。為此提起本訴。
三、證據：提出吳天化與葉亭亭所訂立之「土地建築樓房分配合約書」影本一紙、原
    告戊○○與被告子○○所訂立之同意書影本一份、台灣高等法院高雄分院八十四
    年度上易字第二０八五號刑事判決影本一份、台灣高雄地方法院八十年度訴字第
    一四二九號民事判決影本一份、台灣高等法院高雄分院八十一年度上字第九五號
    民事判決影本一份、最高法院八十二年度台上字第八四０號民事判決影本一份、
    最高法院八十三年度台再字第一一號民事判決影本一份、台灣高等法院高雄分院
    八十三年度上更（一）字第二六號民事判決影本一份、行政法院八十七年度判字
    第一五四二號判決影本一份、小港區○○段四三三地號土地登記謄本二份。
乙、被告方面：被告等未於言詞辯論期日到場，惟據其出之書狀如下：
  一、聲明：求為判決原告之訴駁回。
  二、陳述：
（一）民國六十年間「土地建築樓房分配合約書」（即前約）所載攤位，係指依申請
      核准而成立公有市場攤位而言，且限期六個月，若未能依限申請獲准，該約定
      即作廢失效，亦即解除條件成就而失效，觀之前約第二、三、四條自明，嗣因
      未獲核准，固該約定因解除條件成就而失效，既已失效，則無所謂「公有市場
      攤位」，僅「違章建物」耳。況自六十年間逾今亦逾十五年而時效完成（實已
      失效），是知原告請求無以立焉。
（二）前約並未約定訴外人葉亭亭應負移轉市場攤位坐落所在之土地所有權，此經原
      告等相關另案之民事訴訟代理人在該事件自認在案（詳鈞院八十年度訴字第一
      四二九號卷），顯見當事立前約之當事人兩造確無移轉系爭土地所有權之意思
      。否則焉有單就相對之價值較低之攤位詳為規定，獨漏系爭土地所有權部分之
      理？且就公有市場規定及其性質而言亦不容移轉登記（或持分共有）予攤位承
      租人（甚或數人），又合約書亦無約定移轉持分共有約定原告竟請求被告就系
      爭土地應有部分三三四０分之十五移轉登記，其請求權基礎為何？理由安在？
      原告請求顯然無據。
（三）況系爭土地當時係供申請核准公有市場之用，有前述鈞院八十年度訴字第一四
      二九號民事一審卷可憑，既云公有市場，則該市場管理承租等有關事項均由有
      關機關統籌運作，故前約第七條所載「取得˙˙˙攤位二位˙˙˙」乙語，實
      係指取得承租市場二處攤位之權，並非取得攤位所有權或攤位基地所有權，此
      由原告於相關民事案所提「市場租金收據」自明，足證被告無負移轉系爭土地
      所有權移轉義務。
（四）七十五年一月三十一日之同意書赧原告戊○○單方意思表示，此關同意書下立
      同意書人僅由戊○○簽名，灼然而明，嗣後原告戊○○、乙○○亦一再表示該
      同意書系單方意思表示，故不容嗣後反言，否則有違訴訟誠信原則，縱退萬步
      言茍認該同意書非單方意思表示，自七十五年一月三十一日起，亦如前所述，
      解除條件成就而失效。
（五）按確認之訴，非有即受確認判決之法律上利益者不得提起，又當事人主張有利
      於己之事實者，就其事實負舉證責任，台灣高等法院高雄分院八十四年度上易
      字第二０八五號刑事判決顯有誤會，且刑事判決於獨立民事訴訟之裁判並不受
      拘束。
（六）被告五人間為父子關係，被告子○○既有將系爭土地辦理所有權移轉登記於其
      餘被告癸○○、辛○○、壬○○、丑○○之意思，且共同辦畢登記，則何來意
      思表示無效之有？按不動產所有權移轉登記行為係物權行為，而具無因性，是
      若義務人有移轉不動產所有權登記之意思，並以依民法第七百六十條之規定作
      成書面，縱該書面所載移轉不動產所有權登記之債之原因與其真意不符，除其
      意思表示有無效˙˙˙外尚不生所有權移轉登記應否塗銷之問題，所謂通謀脫
      產，常理於時間程序上應簡、速，始符經驗法則，惟查被告間辦理系爭土地所
      有權移轉登記，長達近一年，顯非通謀脫產，赧原告竟謂被告間通謀虛偽意思
      表示無效而訴請塗銷，揆諸上開說明，原告請求顯於法無據且背經驗法則。
（七）按「公有市場攤位」與違章之「事實上建物攤位」，其概念容有不同，又共有
      物之「應有部分」與「具體特定部分」亦然，再者「攤位」與其「坐落基地所
      有權」更是有別，概念既不相同，訴訟標的自異。原告請求移轉登記者乃攤位
      「坐落基地所有權」，與六十年間「土地建築樓分配合約書」第七條所載攤位
      顯有不符，從而原告請求移轉登記所有權登記失所依據。
（八）查合約書所載攤位，係指「公有市場攤位」而言，嗣因未獲准成立，依該合約
      書第二、三、四條約定即作廢，即解除條件成就而失效。公有市場既未獲准，
      則「公有市場攤位」無由成立，目前僅係違章之「事實上建物」，因此原告依
      「合約書」請求之標的自不存在，且迄今已逾十五年時效而消滅，從而原告請
      求無理由。
（九）合約書因公有市場未能成立，解除條件成就而無效，此乃眾所週知及既定之事
      實，惟房屋已建被告子○○耗費不貲，原告戊○○因事實上占有而取得六間房
      間歷經十餘年，因而於七十五年一月三十一日簽立同意書無條件將系爭土地移
      轉登記予子○○，作為伊取得六間房屋之對價，是以，該同意書乃戊○○個人
      單方之意思表示，蓋原告戊○○並無代表本件其餘原告乙○○等七人簽立同意
      書，此外被告子○○於該同意書上亦未簽名同意履行任何義務，更未代表任何
      他人簽同意書，此觀該同意書下立同意人僅由原告戊○○一人簽名且未表明代
      表之旨自明，故原告無權請求且其請求顯與該同意書背道而馳。
三、證據：提出高雄縣小港鄉公所六十四年六月小鄉建字第七七二０號函、高雄縣小
    港鄉公有市場租金收據等影本為證。
      理      由
一、本件被告經合法通知，未於言詞辯論期日到場，核無民事訴訟法第三百八十六條
    各款所列情形，爰依原告聲請，由其一造辯論而為判決。
二、本件原告主張被告子○○之妻葉亭亭於六十年四月間，與原告之父吳天化訂立系
    爭合約，約定由吳天化提供其所有座落高雄市小港區○○○段第三五七、第三五
    七之一地號之土地（重測後為高雄市○○區○○段第四三二、第四三三、四三四
    地號土地），由葉亭亭負責出資興建樓房與市場攤位，並約定建築完成後，吳天
    化可分配取得其中二層樓房六間及市場攤位二位，嗣因葉亭亭及吳天化分別於六
    十五年八月十六日、六十九年五月三十一日死亡，子○○乃於七十五年一月三十
    一日央請上開土地所有權人原告戊○○代表吳天化之全體繼承人訂立同意書，約
    定原告戊○○為履行其父吳天化與葉亭亭所訂之前約，原告戊○○願將系爭土地
    所有權全部移轉登記為被告子○○名義，子○○並於七十八年五月間在台灣高雄
    地方法院訴請判決戊○○應依約移轉上開土地之所有權確定，且已辦畢所有權移
    轉登記手續，惟被告子○○迄未將吳天化分配取得之前述攤位所占有系爭土地之
    持分三三四分之十二所有權移轉登記予吳天化之全體繼承人即原告戊○○等八人
    共有，原告戊○○等八人乃於八十年間於台灣高雄地方法院對子○○提起八十年
    度訴字第一四二九號所有權移轉登記事件，詎被告子○○明知依前約及同意書其
    有辦理系爭土地分割後移轉十二平方公尺面積與原告戊○○等八人共有之義務，
    竟為達脫產之目的，於上開民事訴訟繫屬中，基於概括犯意分別與其子癸○○、
    辛○○、壬○○、丑○○等共謀虛偽成立系爭土地之假買賣契約，並以此不實之
    事項，在前開所有權移轉登記事件訴訟中，分別於八十一年二月十九日、同年十
    一月二十三日向高雄市政府地政處前鎮地政事務所辦理所有權移轉登記手續，使
    承辦之地政機關公務人員登載於其職務上所掌之公文書，足生損害於原告等人之
    權利及土地登記之正確性，渠等五人偽造文書犯行，業經台灣高等法院高雄分院
    於八十五年十月三日以八十四年度上易字第二０八五號刑事判決確定在案，按此
    依民法第八十七條第一項規定，被告子○○與被告癸○○、辛○○、壬○○、丑
    ○○間就系爭土地所為之買賣契約及所有權移轉登記均屬無效，故請求確認被告
    間以買賣為原因之就系爭土地在十二平方公尺之範圍內之所有權移轉登記無效。
    被告癸○○、辛○○、壬○○、丑○○現為系爭土地之土地登記名義人，又系上
    揭無效法律行為之當事人，依民法第一百十三條規定，渠等四人負有回復原狀之
    義務，即應塗銷上開系爭土地之所有權移轉登記，回復為被告子○○名下，而被
    告子○○繼承其亡妻葉亭亭之債務，依系爭合約及同意書之約定，負有將原告等
    人所繼承共有之市場攤位二位各占系爭土地持分三三四０分之一五所有權移轉登
    記與原告等名下之義務，系爭土地之市場攤位僅十二平方公尺，而系爭土地又未
    分割，故應先回復為被告子○○名下之持分為三三四０分之一二０，而後再由子
    ○○將其持分三三四０分之一二０移轉登記為原告等八人所有云云。
    被告則以系爭合約所載攤位，係指依申請核准而成立公有市場攤位而言，且限期
    六個月，若未能依限申請獲准，該約定即作廢失效，亦即解除條件成就而失效，
    既已失效，則無所謂「公有市場攤位」，僅「違章建物」，況自六十年間逾今亦
    逾十五年而時效完成，系爭同意書並未約定被告等人負移轉移轉系爭土地所有權
    之意思，又合約書亦無約定移轉持分共有約定原告竟請求被告就系爭土地應有部
    分三三四０分之十五移轉登記，原告請求顯然無據，況系爭土地當時係供申請核
    准公有市場之用，則該市場管理承租等有關事項均由有關機關統籌運作，故前約
    第七條所載「取得˙˙˙攤位二位˙˙˙」乙語，實係指取得承租市場二處攤位
    之權，並非取得攤位所有權或攤位基地所有權，足證被告無負移轉系爭土地所有
    權移轉義務，又系爭同意書僅由戊○○簽名，僅為單方意思表示，茍認該同意書
    非單方意思表示，自七十五年一月三十一日起，亦如前所述，解除條件成就而失
    效。又台灣高等法院高雄分院八十四年度上易字第二０八五號刑事判決顯有誤會
    ，且刑事判決於獨立民事訴訟之裁判並不受拘束，另被告五人間為父子關係，被
    告子○○既有將系爭土地辦理所有權移轉登記於其餘被告癸○○、辛○○、壬○○、丑○○之意思，且共同辦畢登記，則何來意思表示無效之有，被告間辦理系
    爭土地所有權移轉登記，長達近一年，顯非通謀脫產，原告竟謂被告間通謀虛偽
    意思表示無效而訴請塗銷，揆諸上開說明，原告請求顯於法無據且背經驗法則。
    原告請求移轉登記者乃攤位「坐落基地所有權」，與六十年間「土地建築樓分配
    合約書」第七條所載攤位顯有不符，從而原告請求移轉登記所有權登記失所依據
    等語置辯。
三、原告主張之前揭事實，業據其提出吳天化與葉亭亭所訂立之「土地建築樓房分配
    合約書」影本一紙、原告戊○○與被告子○○所訂立之同意書影本一份、台灣高
    等法院高雄分院八十四系爭合約書影本一紙、同意書影本一份、台灣高等法院高
    雄分院八十四年度上易字第二０八五號刑事判決影本一份、台灣高雄地方法院八
    十年度訴字第一四二九號民事判決影本一份、台灣高等法院高雄分院八十一年度
    上字第九五號民事判決影本一份、最高法院八十二年度台上字第八四０號民事判
    決影本一份、最高法院八十三年度台再字第一一號民事判決影本一份、台灣高等
    法院高雄分院八十三年度上更（一）字第二六號民事判決影本一份、行政法院八
    十七年度判字第一五四二號判決影本一份、小港區○○段四三三地號土地登記謄
    本二份為證，並經本院依職權調閱本院八十年訴字第一四二九號（下稱前案）等
    相關卷證核閱屬實，茲本件兩造之爭執首在於被告子○○與被告癸○○、辛○○
    、壬○○、丑○○等間之買賣行為是否無效？經查：
（一）被告子○○與被告癸○○、壬○○、辛○○、丑○○間之就系爭土地之買賣，
      並無資金交付或往來之紀錄，被告等所稱之資金往來亦交代不清，是被告子○○與其餘被告癸○○、辛○○、壬○○、丑○○等人間為虛偽買賣之事實，業
      經台灣高等法院高雄分院八十四年上易字第二０八五號判決被告等人偽造文書
      罪確定，而被告等於本件所抗辯之事實，於前開刑事案件即曾提出，惟該刑事
      判決書中，已詳細說明彼等抗辯不可採之理由，從而該刑事判決自得採為本件
      民事判決之依據，是本件堪信原告之主張為真正。
（二）按表意人與相對人通謀而為意思表示者，其意思表示無效，民法第八十七條第
      一項前段定有明文；又無效之法律行為之當事人，於行為當時知其無效或可得
      而知者，應負回復原狀或損害賠償之責，同法第一百十三條定有明文；是被告
      子○○與癸○○、辛○○、壬○○、丑○○間所為關於前開系爭土地之所有權
      移轉登記既屬虛偽，其意思表示即屬無效，依前所述，被告子○○與癸○○、
      辛○○、壬○○、丑○○間之買賣契約即屬無效，則原告請求確認被告間就系
      爭土地如附圖所示Ａ、Ｂ移轉所有權之登記無效，即屬正當，應予准許。；而
      因被告子○○於行為時亦知其無效，故請求確認被告癸○○、辛○○、壬○○
      、丑○○亦應將系爭土地之所有權登記在各三三四０分之三十內之所有權移轉
      登記予以塗銷，即屬正當，應予准許。
四、另本案原告與被告子○○間履行契約之部分：
    (一)吳天化與葉亭亭於六十一年間訂立之合建契約，嗣因雙方死亡，且市場申請未
      核准而發生糾葛，原告與被告子○○於七十五年一月三十一日，由原告戊○○
      代表全體繼承人與被告子○○訂立同意書，約定雙方為履行前約，而被告子○○亦執該同意書訴請判決原告等人移轉合建土地所有權勝訴，則該同意書內容
      所載「履行前約」真意係指雙方履行上開六十一年間吳天化與葉亭亭訂立合建
      契約，而吳天化與葉亭亭所訂之合建房屋契約書，由吳天化應分得六棟房屋及
      二個攤位，依合建契約之性質及交易習慣，應包括基地等情，業經兩造於前案
      中確定無訛，而被告等均未到庭陳述意見，僅以同前案之抗辯理由辯稱，委無
      可採，從而原告主張依與被告子○○立具之前開同意書內容訴請被告子○○履
      行其義務自屬有據，而如附圖所示之Ａ、Ｂ部分攤位基地，固尚未分割，然地
      政機關自得自行分割後辦理登記，並此敘明。
    (二)本件原告等與被告子○○間之糾葛自六十一年迄今已二十餘年，而未獲完全解
      決，原告等依據七十五年一月三十一日所書立同意書訴請被告子○○移轉所有
      權，於前案中並未逾時效之部份業經確認，而被告等復以同前案之抗辯理由為
      辯，自屬無據，況被告子○○復於前案確定後將土地以虛偽買賣之方式移轉土
      地所有權於被告癸○○、辛○○、壬○○、丑○○，原告等於八十八年四月間
      訴請被告子○○與被告癸○○、辛○○、壬○○、丑○○買賣關係無效後，再
      請求被告子○○履行前約，亦未逾十五年之時效自明。
五、綜上所述，被告子○○與被告癸○○、辛○○、壬○○、丑○○間，以買賣為原
    因就子○○所有坐落高雄市○○區○○段第四三三地號在面積一二平方公尺內所
    為之所有權移轉登記既為虛偽買賣，則原告等訴請確認被告間之移轉登記無效，
    自有理由，應予准許。另被告間之所有權移轉登記既屬無效，則原告等以履行契
    約之法律關係訴請被告癸○○、辛○○、壬○○、丑○○就前向土地之所有權移
    轉登記在各三三四０分之三十內應予塗銷，被告子○○應就前項土地之應有部分
    三三四０分之一二０移轉登記與原告等共有，核屬有理，亦應准許。
六、本案事證已臻明確，兩造其餘主張、陳述及所提之證據，均毋庸再予審酌，附此
    說明。
七、結論：原告之訴為有理由，依民事訴訟法第三百八十五條第一項前段、第七十八
    條、第八十五條第一項，判決如主文。
中      華      民      國    八十九    年      四      月      十      日
                              臺灣高雄地方法院民事庭
~B法      官  陳嘉惠
右為正本係照原本作成。
如不服本判決，應於送達後廿日內，向本院提出上訴狀並表明上訴理由，如於本判決
宣示後送達前提起上訴者，應於判決送達後十日內補提上訴理由書（須附繕本）。
~B法院書記官  謝群育
中      華      民      國    八十九    年      四      月      十      日


司法院資訊處製作；財團法人民間司法改革基金會備份。
